ACORDAO-COMPLETO-2344083

ACÓRDÃO 1666/2019 ATA 6/2019 - SEGUNDA CÂMARA

VISTOS, relatados e discutidos estes autos de tomada de contas especial instaurada pelo Ministério do Turismo - MTur em desfavor de José Edson de Sousa, como então prefeito de Brejo da Madre de Deus - PE (gestão: 2009-2012) , diante da total impugnação dos dispêndios inerentes ao Convênio 1302/2010 (Siconv 744110) destinado ao apoio à realização da "Festa de São Pedro" sob o valor total de R$ 220.000,00, tendo a vigência do ajuste sido estipulada para o período de 30/6/2010 a 15/8/2011;
ACORDAM os Ministros do Tribunal de Contas da União, reunidos em Sessão da Segunda Câmara, ante as razões expostas pelo Relator, em:
9.1 julgar irregulares as contas de José Edson de Sousa, nos termos dos arts. 16, III, alíneas "b" e "c", e 19, caput, da Lei nº 8.443, de 1992, para condená-lo ao pagamento do débito sob o valor de R$ 200.000,00, atualizado monetariamente e acrescido de juros de mora calculados desde 27/6/2011 até o efetivo recolhimento, fixando-lhe o prazo de 15 (quinze) dias, contados da ciência desta deliberação, para que comprove, perante o Tribunal, o recolhimento da referida importância ao Tesouro Nacional, nos termos do art. 23, III, "a", da citada lei e do art. 214, III, "a", do Regimento Interno do TCU (RITCU) ;
9.2. aplicar a multa prevista no art. 57 da Lei nº 8.443, de 1992, em desfavor de José Edson de Sousa sob o valor de R$ 40.000,00 (quarenta mil reais) , fixando-lhe o prazo de 15 (quinze) dias, contados da ciência desta deliberação, para que comprove, perante o Tribunal, o recolhimento da referida dívida ao Tesouro Nacional, atualizada monetariamente na forma da legislação em vigor;
9.3. autorizar, caso requerido, nos termos do art. 26 da Lei nº 8.443, de 1992, e do art. 217 do RITCU, o parcelamento das dívidas fixadas por este Acórdão em até 36 (trinta e seis) parcelas mensais e sucessivas, sobre as quais incidirão a atualização monetária e os correspondentes acréscimos legais, esclarecendo ao responsável que a falta de pagamento de qualquer parcela importará no vencimento antecipado do saldo devedor, sem prejuízo das demais medidas legais;
9.4. autorizar, desde logo, a cobrança judicial das dívidas fixadas por este Acórdão, nos termos do art. 28, inciso II, da Lei nº 8.443, de 1992, caso não atendidas as notificações; e
9.5. determinar que a unidade técnica envie a cópia deste Acórdão, acompanhado do Relatório e da Proposta de Deliberação que o fundamenta, à Procuradoria da República no Estado de Pernambuco, nos termos do art. 16, § 3º, da Lei nº 8.443, de 1992, para o ajuizamento das ações civis e penais cabíveis.

Tomada de contas especial instaurada pelo Ministério do Turismo  MTur em desfavor de José Edson de Sousa, como então prefeito de Brejo da Madre de Deus  PE (gestão: 2009-2012), diante da impugnação total das despesas do Convênio 1302/2010 (Siconv 744110), destinado ao apoio à realização do Projeto intitulado Festa de São Pedro, sob o valor total de R$ 220.000,00, tendo a vigência do ajuste sido estipulada para o período de 30/6/2010 a 15/8/2011.

Segunda Câmara

Município de Brejo da Madre de Deus - PE.

3. Responsável: José Edson de Sousa (CPF XXX.842.844-XX).

Ana Arraes (Presidente).

13.1. Ministros presentes: Ana Arraes (Presidente), Augusto Nardes, Aroldo Cedraz e Raimundo Carreiro.
13.2. Ministra que alegou impedimento na Sessão: Ana Arraes (Presidente).
13.3. Ministros-Substitutos presentes: Marcos Bemquerer Costa e André Luís de Carvalho (Relator).

ACORDAO-COMPLETO-2418138

Acórdão de Relação 7431/2020 - Segunda Câmara

Acórdão de Relação

ANDRÉ DE CARVALHO

Trata-se de tomada de contas especial instaurada pelo Ministério do Turismo - MTur em desfavor de José Edson de Sousa, como então prefeito de Brejo da Madre de Deus - PE (gestão: 2009-2012) , diante da total impugnação dos dispêndios inerentes ao Convênio 1302/2010 (Siconv 744110) destinado ao apoio à realização da "Festa de São Pedro" sob o valor total de R$ 220.000,00, tendo a vigência do ajuste sido estipulada para o período de 30/6/2010 a 15/8/2011.
Após a análise final do feito, o auditor federal da então Secex-PE lançou o seu parecer conclusivo à Peça 27, com a anuência dos dirigentes da unidade técnica (Peça 28 e 29) , nos seguintes termos:
" (...) HISTÓRICO	
2.	O convênio foi firmado no valor de R$ 220.000,00, sendo R$ 200.000,00 à conta do concedente e R$ 20.000,00 referentes à contrapartida do convenente. Teve vigência de 30/6/2010 a 15/8/2011, com mais trinta dias para a apresentação da prestação de contas. Os recursos foram liberados por meio da Ordens Bancárias 2011OB800356, 2011OB800357 e 2011OB800358, todas de 17/6/2011 (peça 1, p. 71) , cujo crédito na conta específica ocorreu no dia 21/6/2011 (peça 9, p. 122) .   
3.	A prestação de contas e complementações enviadas por meio dos Ofícios 241/2011, 248/2011, 131/2012, 243/2012, 238/2013 e s/n (Peça 1, p. 75, 76, 88, 95, 101 e 110) foram analisadas por meio das Notas Técnicas 130/2011, 78/2012, 676/2012, 525/2013, 1387/2013, 325/2014 e 196/2014 (peça 1, p. 77-80, 82-87, 89-92, 96-99, 102-105, 113-115 e 120-126, respectivamente) .
4.	O fundamento para a instauração da Tomada de Contas Especial, conforme apontado nas Notas Técnicas 325/2014 e 196/2014 (peça 1, p. 113-115 e 120-126) , foi a não apresentação de documentos que permitissem à área técnica do Ministério do Turismo analisar o cumprimento do objeto pactuado, tais como:
- Relatório de Cumprimento do Objeto (Original) ; 
- Declaração de Autoridade Local (Original) ; 
- Justificativa para a realização do evento em data anterior à vigência do Convênio; 
- Documento hábil, nos moldes do Acórdão 96/2008-TCU-Plenário, para fundamentar a fuga ao procedimento licitatório, mediante inexigibilidade de licitação, relativamente à contratação da empresa Start Produções Artísticas Ltda. para a realização de apresentações artísticas. 
5.	Por meio do Edital de Convocação 30/2014, publicado no dia 23/7/2014 (peça 1, p. 131) , o Ministério do Turismo convocou o responsável para regularizar as pendências do Convênio 1302/2010 - Siafi 744110, referente a irregularidades na prestação de contas.
6.	Diante do não saneamento das irregularidades apontadas e da não devolução dos recursos, instaurou-se a Tomada de Contas Especial. No Relatório de Tomada de Contas Especial 624/2014 (peça 1, p. 145-149) conclui-se que o prejuízo importaria no valor total dos recursos repassados, imputando-se a responsabilidade ao Sr. José Edson de Sousa, prefeito do município de Brejo da Madre de Deus (PE) na gestão 2009-2012, uma vez que foi o gestor do convênio.
7.	O Relatório de Auditoria 643/2015 da Controladoria Geral da União (peça 1, p. 171-173) também chegou às mesmas conclusões. Após serem emitidos o Certificado de Auditoria, o Parecer do Dirigente e o Pronunciamento Ministerial (peça 1, p. 175, 176 e 181) , o processo foi remetido a esse Tribunal.
8.	Na instrução inicial (peça 4) propôs-se a realização de diligência ao Ministério do Turismo, a fim de que o referido órgão encaminhasse a esta Secretaria de Controle Externo os documentos relativos à prestação de contas do Convênio 1302/2010 - Siafi 744110, apresentados àquele Ministério pelo Sr. José Edson de Sousa, que não constavam nos autos.
9.	A diligência foi realizada e o Ministério do Turismo encaminhou os documentos constantes à peça 9.
10.	Na instrução anterior (peça 11) , após exame da documentação obtida, a analista concluiu pela ocorrência das irregularidades apontadas pelo tomador de contas e propôs a realização da seguinte citação do Sr. José Edson de Sousa:
'Ocorrência: não comprovação da boa e regular aplicação dos recursos repassados pelo Convênio 1302/2010 - Siafi 744110, celebrado entre o Ministério do Turismo e a Prefeitura Municipal de Brejo da Madre de Deus (PE) , que tinha como objeto apoiar à implementação do Projeto 'Festa de São Pedro'.
Valor (R$)		Data
200.000,00	21/6/2011
O valor atualizado do débito até 14/3/2017 é de R$ 290.260,00
Responsável: Sr. José Edson de Sousa, CPF XXX.842.844-XX, ex-prefeito de Brejo da Madre de Deus (PE) , na Gestão 2009-2012.
Condutas:
a) realizar o evento em datas divergentes daquelas especificadas no Plano de Trabalho, conforme Notas Fiscais, e fotos encaminhadas por meio de CD, demonstrando o descumprimento do referido plano. Não se pode, assim, verificar a integralidade da execução física do objeto do convênio, impedindo a comprovação da execução física do evento 'Festa de São Pedro (PE) ', objeto do Convênio 1302/2010 - Siafi 744110, descumprindo-se o art. 93 do Decreto-Lei 200/1967, os arts. 62 e 63 da Lei 4.320/1964, e o inciso II do § 2º do art. 50 da Portaria Interministerial 127/2008;
b) realizar parte do objeto em datas anteriores à vigência do convênio, em descumprimento ao disposto no inciso V do art. 39 da Portaria Interministerial 127/2008 e na alínea 'w' do inciso II da Cláusula Terceira do Termo de Convênio;
c) não apresentar notas fiscais e recibos emitidos em nome das bandas e assinadas por seus representantes legais ou pelos seus empresários exclusivos, sendo essa representação ou exclusividade registrada em cartório, o que impede o estabelecimento do nexo causal entre as despesas efetuadas com os recursos recebidos e a execução financeira do objeto, conforme Plano de Trabalho, que consistiria no efetivo pagamento à banda que deveria se apresentar no evento, descumprindo-se o art. 63 da Lei 4.320/1964, art. 93 do Decreto Lei 200/1967, inciso II do § 2º do art. 50 da Portaria Interministerial 127/2008 e alíneas 'oo' e 'pp', do inciso II, da Cláusula Terceira do Termo de Convênio;
Evidências: Notas Técnicas 325/2014 e 196/2014 (peça 1, p. 113-115 e 120-126, respectivamente) ; Processo Licitatório 64/2010 - Inexigibilidade de Licitação 9/2010 (peça 9, p. 19-21) ; Contratos de Cessão de Direitos (peça 9, p. 87-93) ; Contrato de Prestação de Serviços (peça 9, p. 94-96) ; Notas Fiscais 117, 118, 119, 120, 121, 122 e 123 (peça 9, p. 97-103) .'
11.	A proposta foi acolhida (peças 12 e 13) e a citação foi então realizada por meio do Ofício 460/2017-TCU/SECEX-PE, de 7/4/2017 (peça 15) , o qual teve entrega confirmada em 8/5/2017, conforme AR (peça 18) .
12.	O responsável encaminhou resposta tempestiva à citação, por meio de advogado nomeado (peça 17) , a qual foi autuada como peça 16 destes autos.
EXAME TÉCNICO
Alegações de defesa apresentadas
13.	A resposta apresentada contém alegações de defesa e os seguintes anexos:
a) Anexo 01 - procuração referente à nomeação de advogado (inserida nos autos como peça 17) ;
b) Anexo 02 - 'documentos que comprovam a boa aplicação dos recursos' - já existentes na peça 9 dos autos, constantes na resposta à diligência realizada previamente, consistindo de anexos da prestação de contas, extratos bancários, notas fiscais, etc. (peça 16, p. 11-80) .
14.	As alegações de defesa apresentadas pelo responsável (peça 16, p. 1-9) são reproduzidas/sintetizadas a seguir:
14.1	Foram enviadas ao MTur cópias do Relatório de Cumprimento do Objeto e a Declaração de Autoridade Local, e não os originais, porque o defendente já não era mais gestor municipal, possuindo apenas cópia da documentação de sua gestão. Mas isso caracterizaria falha apenas formal, não cabendo devolução de recursos por esse motivo.
14.2	Quanto à realização do evento em data anterior à vigência do convênio (alíneas 'a' e 'b' da citação) , a gestão teria sido 'orientada à época da possibilidade de pagamentos das despesas desta forma'. Como 'o Plano de Trabalho foi aprovado e as festividades ocorreram efetivamente', não haveria 'razões para a devolução dos recursos'.
14.3	Em relação à justificativa para a contratação de empresa para realizar a prestação de serviços de apresentações artísticas (relacionada à alínea 'c' da citação) , tal firma seria 'detentora das exclusividades das bandas que se apresentaram', portanto, a 'Lei de Licitações' permitiria a 'contratação através da modalidade inexigibilidade de licitação'.
14.4	'A inviabilidade de competição autoriza o gestor a contratar profissional de qualquer setor artístico diretamente ou através de empresário exclusivo, desde que consagrado pela crítica especializada ou pela opinião pública'. 'As noções de 'consagração', 'crítica especializada' e 'opinião pública' são conceitos jurídicos indeterminados, ou seja, termos abertos, polissêmicos, cujo sentido e alcance são preenchidos pela margem de apreciação da autoridade administrativa ao ponderar as circunstâncias do caso concreto, observados os Princípios que regem a Administração Pública'. 
14.5	Para justificar a defesa de tal discricionariedade do gestor são reproduzidos textos de juristas (Jorge Ulisses Jacoby Fernandes e Marçal Justen Filho) . Também foi trazida ementa de decisão do Tribunal de Justiça de Pernambuco (TJ/PE) na qual se declara que a contratação de artistas por intermédio de produtoras não depende da existência de contrato de exclusividade entre 'a produtora e os artistas', tratando-se, no caso apreciado, de um 'pacote' de apresentações juninas, que seria, 'considerada como um todo, (...) insuscetível de licitação'.
14.6	Finaliza o responsável, argumentando que houve apenas eventuais falhas formais, não havendo 'razão para aplicação de qualquer penalidade ao defendente, posto que não trouxe qualquer dano ao erário municipal'.
ANÁLISE DAS ALEGAÇÕES DE DEFESA 
15.	No que tange à realização do evento em datas divergentes daquelas especificadas no Plano de Trabalho, inclusive acarretando pagamentos anteriores à vigência do convênio (alíneas 'a' e 'b' da citação) , o responsável alega que teria sido 'orientado à época da possibilidade de pagamentos das despesas desta forma' e que 'as festividades ocorreram efetivamente'.
16.	Vale registrar que, conforme consta na mais recente nota técnica do MTur, Nota Técnica de Reanálise 196/2014 (peça 1, p. 120-126) , a documentação apresentada pelo responsável após a emissão da Nota Técnica de Reanálise 325/2014 (peça 1, p. 113-115) foi considerada adequada, remanescendo como irregularidades a realização do evento em datas divergentes daquelas previstas no Plano de Trabalho, ensejando pagamento de despesas antes da vigência do convênio, e a indevida contratação por inexigibilidade da empresa intermediária das atrações artísticas.
17.	Em que pese a inconteste ocorrência de infração à Portaria Interministerial 127/2008, no caso, ao disposto no inciso V do art. 39 daquela norma, que veda o pagamento de despesas anteriormente à vigência do ajuste, e o descumprimento da alínea 'f', inciso II, da Cláusula Terceira do Termo de Convênio (peça 1, p. 48) , que obriga a aplicação dos recursos de acordo com o plano de trabalho, não houve questionamento quanto à efetiva realização do evento, mesmo tendo sido realizado em datas divergentes daquelas formalmente pactuadas.
18.	O responsável, em sua defesa, alega que foi 'orientado' a realizar o objeto sem a estrita observação das datas programadas, porém não apresentou qualquer documentação comprobatória de eventual autorização do concedente nesse sentido.
19.	Ante o exposto, somos pela rejeição das alegações de defesa em relação às alíneas 'a' e 'b' da citação, uma vez que são insuficientes para justificar a realização do evento em datas diferentes daquelas especificadas no Plano de Trabalho, sem haver repactuação ou autorização formal do MTur.
20.	Entretanto, entendemos que essas duas impropriedades não representaram dano ao erário, uma vez que não houve questionamento quanto à efetiva realização do evento e à aplicação dos recursos do convênio, inclusive aqueles da contrapartida, no objeto pactuado.
21.	A alínea 'c' da citação, por sua vez, trata da não apresentação de notas fiscais e recibos, emitidos em nome das bandas e assinadas por seus representantes legais ou pelos seus empresários exclusivos, impedindo o estabelecimento do nexo causal entre as despesas efetuadas com os recursos recebidos e a execução financeira do objeto.
22.	O responsável não endereçou explicitamente essa questão na sua defesa, mas argumentou que a contratação direta da empresa Start Produções Artísticas Ltda., por inexigibilidade de licitação, como intermediária dos artistas, teria sido regular porque tal empresa seria 'detentora das exclusividades das bandas que se apresentaram', e ainda que a possibilidade de definir o que seria 'artista consagrado pela crítica especializada ou pela opinião pública' estaria dentro do campo discricionário do administrador, conforme opinam dois juristas por ele mencionados e corroboraria uma decisão do TJ/PE sobre caso similar de realização de eventos artísticos em um município.
23. A esse respeito, importante recordar que é considerada como irregular, na jurisprudência do TCU, a contratação de artistas/bandas por meio de empresas que atuam como simples intermediárias, não possuindo, portanto, a exclusividade exigida pelo art. 25, inciso III da Lei 8.666/93, e em desacordo com o Acórdão 96/2008-TCU-Plenário, cujo item 9.5.1 reproduzimos a seguir:
'9.5.1. quando da contratação de artistas consagrados, enquadrados na hipótese de inexigibilidade prevista no inciso III do art. 25 da Lei nº 8.666/1992, por meio de intermediários ou representantes:
9.5.1.1. deve ser apresentada cópia do contrato de exclusividade dos artistas com o empresário contratado, registrado em cartório. Deve ser ressaltado que o contrato de exclusividade difere da autorização que confere exclusividade apenas para os dias correspondentes à apresentação dos artistas e que é restrita à localidade do evento;
9.5.1.2. o contrato deve ser publicado no Diário Oficial da União, no prazo de cinco dias, previsto no art. 26 da Lei de Licitações e Contratos Administrativos, sob pena de glosa dos valores envolvidos.'
24.	A ausência dos contratos de exclusividade, firmados entre artistas e a empresa intermediária, registrados em cartório, foi apontada pelo concedente na Nota Técnica de Reanálise 196/2014 (peça 1, p. 120-126) . Assim, a contratação da empresa intermediária (Start Produções Artísticas Ltda.) foi indevida. Para comprovar que os recursos do convênio foram efetivamente destinados às bandas que se apresentaram no evento, possibilitando afastar a ocorrência de desvios, deveriam ter sido apresentados notas fiscais e recibos emitidos em nome das bandas e assinados por seus representantes legais ou pelos seus empresários exclusivos, sendo que essa representação ou exclusividade deveria ser registrada em cartório. 
25.	Vale enfatizar que a alínea 'c' da citação trata justamente dessa não apresentação de notas fiscais e recibos, emitidos pelos artistas ou seus representantes na forma supracitada, impedindo o estabelecimento do nexo causal entre as despesas efetuadas com os recursos recebidos e a execução financeira do objeto.
26.	Esse tema foi tratado recentemente no âmbito do Acórdão 1435/2017-TCU-Plenário, da relatoria do Ministro Vital do Rego, exarado em resposta à consulta formulada pelo então Ministro do Turismo.
27.	Nesse acórdão, foi firmado o entendimento de que a apresentação apenas de carta de exclusividade que confere exclusividade ao empresário do artista somente para os dias das apresentações, ou ainda a não apresentação, ou apresentação sem registro em cartório, de contrato de exclusividade entre o artista/banda e o empresário, não ensejam, por si só, o julgamento das contas pela irregularidade nem a condenação em débito dos responsáveis, uma vez que a comprovação da ocorrência de dano aos cofres públicos dependerá da existência de indícios de inexecução do evento objeto do convênio ou quando não for possível comprovar o nexo de causalidade, ou seja, que os pagamentos tenham sido recebidos diretamente pelo artista ou por seu representante legal devidamente habilitado.
28.	Em decisão posterior (Acórdão 2649/2017-TCU-Plenário) , conduzida pelo mesmo relator, foi ponderado que, em que pese ter se buscado a exigência de registro cartorial para garantir a validade e a autenticidade do instrumento que credencia o representante do artista, como forma de mitigar a ocorrência de eventuais pagamentos indevidos a pessoas alheias ao objeto do convênio, 'a validade dos instrumentos de representação aqui mencionados também pode ser comprovada por outros meios de prova admitidas em direito, a exemplo de documentos idôneos obtidos em pesquisas realizadas em bases de dados públicas ou privadas, de acesso público, ou mesmo de informações complementares obtidas junto aos signatários do convênio'. Foram então mencionados como referência outros recentes Acórdão 7586/2017-TCU-Segunda Câmara e 7.497/2017-TCU-1ª Câmara.
29.	No caso em estudo, foram emitidas sete notas fiscais pela empresa intermediária, Start Produções Artísticas Ltda. (peça 9, p. 97-103) , elencadas no quadro a seguir, sendo uma vinculada aos seus próprios serviços (R$ 20.000,00, financiados pela contrapartida municipal, integralizada em 9/7/2010 - peça 9, p. 18 e 32) e seis notas referentes às apresentações artísticas do evento, contendo o nome da banda, data de apresentação e identificação do convênio, totalizando R$ 200.000,00 (montante dos recursos federais repassados) .
	Nota Fiscal
	Data de Emissão
	Serviço/Apresentação artística
	Valor (R$) 

	123
	10/9/2010
	Realização do evento São Pedro 2010
	20.000,00

	122
	27/6/2011
	Banda Savinho do Acordeon
	10.000,00

	117
	27/6/2011
	Banda Garota Dengosa
	30.000,00

	118
	27/6/2011
	Banda Internautas do Forró
	35.000,00

	121
	27/6/2011
	Banda Irah Caldeira
	35.000,00

	120
	27/6/2011
	Banda Maremotos do Forró
	10.000,00

	119
	27/6/2011
	Banda Mastruz com Leite
	80.000,00

			Total
	220.000,00

30. O pagamento da nota fiscal 123, no valor de R$ 20.000,00 ocorreu em 10/9/2010 (peça 16, p. 31-33) . As demais notas fiscais foram quitadas de uma só vez em 27/6/2011, no montante de R$ 200.000,00, equivalente ao total de recursos federais repassados, conforme recibos e documentos bancários apresentados (peça 16, p. 34-49) . Isso demonstra que a movimentação bancária corresponde aos pagamentos feitos à intermediária, e que os documentos fiscais são consistentes com o pagamento efetuado e discrimina os serviços prestados pelos artistas/bandas.
31.	Para verificar se os representantes dos artistas, cujas apresentações de fato ocorreram, possuíam legitimidade para os representar, e assim, eventualmente, poder afastar a irregularidade das contas e a condenação em débito (conforme estipulado nos acórdãos supracitados) , pesquisamos os vínculos porventura existentes entre as pessoas que firmaram os contratos de cessão de direitos (ou seja, de exclusividade para realização de show no evento em tela, peça 9, p. 88-93) e respectivos artistas/grupos, resultando no quadro a seguir:
	Artista/grupo
	Signatários da carta de exclusividade
	Localização (páginas na peça 9) 
	Situação encontrada

	1. Banda Garota Dengosa
	Bento Severo da Silva   CPF XXX.204.574-XX
	88 
	O signatário declarou ser 'proprietário e representante legal da banda', mas não consta como sócio em nenhuma empresa, conforme consulta à Receita Federal (peça 19) . Não há, na Internet, referência da promoção de eventos artísticos pelo mesmo, nem relacionamento com a Banda Garota Dengosa.  Vínculo NÃO comprovado.

	2. Banda Matruz com Leite 
	José Roberto Fernandes de Moura - CPF XXX.379.964-XX e Jósimo Costa da Silva - CPF XXX.657.783-XX, como representantes da empresa Forrozão Promoções Ltda.
	89
	Os signatários são sócios administradores da empresa mencionada desde anos antes da realização do evento, conforme consultas à Receita Federal (peças 20 e 21) . Há referência da promoção de eventos artísticos pela empresa Forrozão Promoções Ltda na Internet, contemplando a Banda Matruz com Leite. Vínculo comprovado. 

	3. Banda Internautas do Forró 
	Henrique Souto - CPF XXX.671.524-XX
	90
	O signatário declarou ser 'proprietário e representante legal da banda' e é sócio da empresa IF Produções de Eventos Eireli - ME, CNPJ 08.561.829/0001-75, cuja atividade econômica é 'Artes cênicas, espetáculos e atividades complementares não especificadas anteriormente' (peças 22 e 23) . Há referência da promoção de eventos artísticos pela empresa na Internet, contemplando a Banda Internautas do Forró. Vínculo comprovado.

	4. Banda Savinho do Acordeon
	Domingos Sávio Vieira de Mendonça - CPF XXX.992.004-XX
	92
	O signatário declarou ser 'proprietário e representante legal da banda'. O signatário é o próprio artista, que adota o nome artístico 'Savinho do Acordeon', conforme notícias veiculadas na Internet. Vínculo comprovado.

	5. Banda Irah Caldeira
	Iraídes Aparecida Caldeira Santos - CPF XXX.846.544-XX
	93
	A signatária é a própria artista, que adota o nome artístico 'Irah Caldeira', conforme notícias veiculadas na Internet. Vínculo comprovado.

	6. Banda Maremotos do Forró
	Não foi apresentado contrato de cessão firmado com a Banda Maremotos do Forró, mas consta nos autos contrato assinado por Jenner Byron Portela de Macedo - CPF XXX.971.034-XX, como representante do 'cantor Cikó Macedo e Banda'  
	87
	O signatário não consta como sócio em nenhuma empresa, conforme consulta à Receita Federal (peça 24) . Existe a empresa 'Banda Maremotos do Forró Ltda.' - CNPJ 11.781.394/0001-89, mas os nomes dos seus sócios, atuantes desde antes da realização do evento, não constam nos autos (peça 25) . Não há também, na Internet, referência da promoção de eventos artísticos pelo signatário do contrato apresentado, nem relacionamento seu com a referida banda. Vínculo NÃO comprovado.

32.	Ante o exposto, não restou comprovado vínculo entre o representante e respectivo artista/banda em dois casos (números 1 e 6 acima) , correspondentes às apresentações relacionadas a seguir, cujos valores devem fundamentar o débito a imputar ao responsável:
	Apresentação
	Valor (R$) 

	Banda Garota Dengosa
	30.000,00

	Banda Maremotos do Forró
	10.000,00

	Total
	40.000,00

DEFINIÇÃO DO DÉBITO A IMPUTAR
33.	Quanto ao valor do dano causado, concluímos, considerando os mencionados entendimentos recentes trazidos pelos Acórdão 1435/2017-TCU-Plenário e 2649/2017-TCU-Plenário, ambos da relatoria do Ministro Vital do Rego, que corresponde ao montante das atrações artísticas glosadas por falta de comprovação de vínculo entre artistas e seus representantes (R$ 40.000,00, em valores originais) .
34.	Oportuno recordar que o valor total conveniado foi R$ 220.000,00, sendo R$ 200.000,00 (90,9 % do total) à conta do concedente e R$ 20.000,00 (9,1% do total) referentes à contrapartida do convenente. Como houve aplicação integral da contrapartida, para se definir o débito a ser imputado há se de levar em conta a participação proporcional do concedente e do convenente no financiamento do objeto.
35.	Tendo em vista que houve a glosa de R$ 40.000,00 em valores originais, a parte federal desse montante, que deverá ser imputada como débito, equivale a R$ 36.360,00, ou seja, 90,9% do que foi glosado, tendo como data de referência aquela da realização do pagamento à empresa intermediária (27/6/2011) .
36.	Diante da rejeição de todas as alegações de defesa, entendemos cabível o julgamento pela irregularidade das contas do responsável, a imputação do débito retromencionado e da multa a ele vinculada.
CONCLUSÃO
37.	Em face da análise promovida nos itens 13 a 36 da seção 'Exame Técnico', propõe-se rejeitar as alegações de defesa trazidas pelo Sr. José Edson de Sousa, CPF XXX.842.844-XX, prefeito do município de Brejo da Madre de Deus (PE) na gestão 2009-2012. 
38.	Tendo em vista a manutenção das irregularidades elencadas na citação, bem como a existência de débito, julgamos cabível o julgamento pela irregularidade das contas do responsável com a imputação do débito apurado e da multa pertinente.
39.	Importante informar que a pretensão punitiva do Tribunal está preservada no presente feito, tendo em vista que a citação foi autorizada em 6/4/2017 (data do pronunciamento da unidade, peça 13) e o Convênio 1302/2010 teve vigência de 30/6/2010 a 15/8/2011, havendo, portanto, o transcurso de menos de dez anos entre o cometimento das irregularidades e o comando para notificação do então gestor, conforme entendimento adotado a partir do Acórdão 1441/2016-TCU-Plenário, da relatoria do Ministro Benjamin Zymler. 
40.	Tendo em vista que não constam dos autos elementos que permitam reconhecer a boa-fé do responsável, sugere-se que as suas contas sejam julgadas irregulares, nos termos do art. 202, § 6º, do Regimento Interno/TCU, com a aplicação da multa prevista no art. 57 da Lei 8.443/1992.  
PROPOSTA DE ENCAMINHAMENTO
41.	Diante do exposto, submetemos os autos à consideração superior, propondo ao Tribunal:
41.1	julgar irregulares, nos termos dos arts. 1º, inciso I, 16, inciso III, alíneas 'b' e 'c', da Lei 8.443/1992 c/c os arts. 1º, inciso I, 209, incisos II e III, 210 e 214, inciso III, do Regimento Interno/TCU, as contas do Sr. José Edson de Sousa, CPF XXX.842.844-XX, prefeito do município de Brejo da Madre de Deus (PE) na gestão 2009-2012, e condená-lo ao pagamento das quantias a seguir especificadas, com a fixação do prazo de quinze dias, a contar da notificação, para comprovar, perante o Tribunal (art. 214, inciso III, alínea 'a', do Regimento Interno/TCU) , o recolhimento da dívida aos cofres do Tesouro Nacional, atualizadas monetariamente e acrescida dos juros de mora, calculados a partir das datas discriminadas, até a data do recolhimento, na forma prevista na legislação em vigor:
	                   	
	VALOR ORIGINAL (R$) 
	DATA

	36.360,00
	27/06/2011

Débito atualizado e acrescido dos juros de mora até 1/3/2018: R$ 61.879,95 (peça 26) .
41.2  aplicar ao Sr. José Edson de Sousa, CPF XXX.842.844-XX, a multa prevista no art. 57 da Lei 8.443/1992 c/c o art. 267 do Regimento Interno/TCU, fixando- lhe o prazo de quinze dias, a contar da notificação, para comprovar, perante o Tribunal, o recolhimento da dívida aos cofres do Tesouro Nacional, atualizada monetariamente desde a data do acórdão que vier a ser proferido até a do efetivo recolhimento, se for paga após o vencimento, na forma da legislação em vigor;
41.3	autorizar, desde logo, nos termos do art. 28, inciso II, da Lei 8.443/1992, a cobrança judicial da dívida, caso não atendida a notificação;
41.4	autorizar desde já, caso venha a ser solicitado, o pagamento da dívida do Sr. José Edson de Sousa, CPF XXX.842.844-XX, em até 36 parcelas mensais e consecutivas, nos termos do art. 26 da Lei 8.443/1992 c/c o art. 217 do Regimento Interno/TCU, fixando- lhe o prazo de quinze dias, a contar do recebimento da notificação, para comprovar perante o Tribunal o recolhimento da primeira parcela, e de trinta dias, a contar da parcela anterior, para comprovar o recolhimento das demais parcelas, devendo incidir sobre cada valor mensal, atualizado monetariamente, os juros de mora devidos, no caso do débito, na forma prevista na legislação em vigor; e 
41.5 	encaminhar cópia do acórdão que vier a ser proferido ao Ministério do Turismo, bem como ao Procurador-Chefe da Procuradoria da República no Estado de Pernambuco, nos termos do § 3º do art. 16 da Lei 8.443/1992, c/c o § 7º do art. 209 do Regimento Interno do TCU, para adoção das medidas que entender cabíveis, informando-os que seu conteúdo pode ser consultado no endereço www.tcu.gov.br/acordaos e que o inteiro teor dos acórdãos, incluindo os relatórios e os votos, pode ser obtido no dia seguinte ao de sua oficialização."
Enfim, por intermédio do Exmo. Sr. Procurador Marinus Eduardo De Vries Marsico, o MPTCU manifestou a sua discordância em relação à referida proposta da unidade técnica, consignando, para tanto, o seu parecer à Peça 30 nos seguintes termos: 
	" (...) A unidade técnica, após analisar a defesa do responsável, conclui no item 19 da peça 27, pela rejeição das alegações vinculadas às duas primeiras irregularidades. No entanto pondera que tais fatos por si só não ensejariam a imputação de débito, já que há fortes indícios de que o evento fora realizado. Em relação à última irregularidade, a unidade técnica, com fundamento no Acórdão 1435/2017-TCU-Plenário, que tratou de consulta realizada pelo Ministério do Turismo, propõe glosar apenas parte das despesas realizadas. De acordo com seu levantamento, não foi possível constatar vínculo de duas das bandas que se apresentaram com as pessoas físicas que firmaram os contratos de exclusividade (Banda Garota Dengosa e Banda Maremotos do Forró) .
A nosso ver, considerando que foi possível constatar o vínculo dos demais conjuntos musicais com os respectivos signatários do contrato, considerando os indícios de que todas as bandas realmente se apresentaram no município, considerando o teor do Acórdão 1435/2017-TCU-Plenário e ainda o princípio da formalidade moderada; poder-se-ia, em caráter excepcional, relevar a ausência de contrato de exclusividade em relação a todas as bandas. 
Nesse sentido, com a devida vênia à proposta apresentada pela unidade técnica, manifestamo-nos pelo acolhimento das alegações de defesa do responsável e pelo julgamento pela regularidade com ressalva das presentes contas especiais."
	É o Relatório.

8.1. Felipe Augusto de Vasconcelos Caraciolo (OAB/PE 29.702), representando o Sr. José Edson de Sousa.

Procurador Marinus Eduardo De Vries Marsico.

TOMADA DE CONTAS ESPECIAL. CONVÊNIO. FESTEJOS LOCAIS. TOTAL IMPUGNAÇÃO DOS DISPÊNDIOS. CITAÇÃO. NOTAS FISCAIS EMITIDAS 1 (UM) ANO APÓS OS SUPOSTOS ITENS DE SERVIÇO. INSUBSISTÊNCIA DO NEXO CAUSAL SOBRE A SUPOSTA CONTRATAÇÃO DOS ARTISTAS. PREJUÍZO AO ERÁRIO. CONTAS IRREGULARES. DÉBITO. MULTA.

TOMADA DE CONTAS ESPECIAL (TCE)

Secretaria do TCU no Estado de Pernambuco (Sec-PE).

Trata-se de tomada de contas especial instaurada pelo Ministério do Turismo - MTur em desfavor de José Edson de Sousa, como então prefeito de Brejo da Madre de Deus - PE (gestão: 2009-2012) , diante da total impugnação dos dispêndios inerentes ao Convênio 1302/2010 (Siconv 744110) destinado ao apoio à realização da "Festa de São Pedro" sob o valor total de R$ 220.000,00, tendo a vigência do ajuste sido estipulada para o período de 30/6/2010 a 15/8/2011.
O responsável foi citado, em suma, para apresentar as suas alegações de defesa sobre as seguintes falhas: (a) realização do evento em datas divergentes das especificadas no plano de trabalho; (b) parcial realização do objeto pactuado em datas anteriores à vigência do convênio; e (c) não apresentação das notas fiscais e dos recibos em nome das bandas, com a assinatura pelos seus representantes legais ou pelos empresários exclusivos, além da ausência dessa representação ou exclusividade registrada em cartório.
A defesa do responsável alegou, em síntese, que as festividades teriam efetivamente ocorrido e o responsável teria sido autorizado a realizar o evento em data anterior à vigência do ajuste, além de a empresa contratada ser "detentora das exclusividades das bandas que se apresentaram", aduzindo que as aludidas falhas seriam, assim, meramente formais e não justificariam a aplicação de penalidade ao agente público, nem a eventual devolução dos recursos federais.
Após a análise final do feito, a então Secex-PE observou que não teriam sido apresentados, contudo, os documentos comprobatórios sobre a suposta autorização para a extemporânea realização do evento, tendo a unidade técnica assinalado, ainda, que, em sintonia com a jurisprudência do TCU, a contratação dos artistas teria sido irregular, diante da ausência de comprovação do efetivo vínculo entre o aludido representante e o artista ou a banda em duas supostas contratações, entre as seis previstas.
Por esse prisma, a então Secex-PE propôs a irregularidade das contas do responsável para condená-lo ao pagamento do débito apurado nos autos, em face das duas contratações impugnadas sob o valor histórico de R$ 36.360,00, propondo, ainda, a aplicação da multa prevista no art. 57 da Lei nº 8.443, de 1992.
Por seu turno, após tecer as suas ponderações sobre o suposto vínculo com os demais conjuntos musicais e sobre a suposta apresentação das bandas, além de suscitar a pretensa aplicação do princípio do formalismo moderado, o MPTCU sugeriu a regularidade, com ressalva, para as contas do responsável.
Peço licença para discordar da unidade técnica e do Ministério Público e, assim, pugnar pela irregularidade das contas do responsável com a sua condenação ao pagamento do débito pelo valor integral repassado, diante da evidente ausência do necessário nexo causal, além de lhe aplicar a subsequente multa legal.
Bem se sabe que prestar contas, com a devida e correta comprovação da boa e regular aplicação dos valores públicos, é dever de todos aqueles a quem sejam confiados os recursos federais, por força do art. 70, parágrafo único, da Constituição de 1988 e do art. 93 do Decreto-Lei n.º 200, de 25 de fevereiro de 1967 (v. g.: Acórdão 2439/2010-TCU-Plenário, Acórdão 5929/2011-TCU-Primeira Câmara, e Acórdão 1544/2008-TCU-Segunda Câmara) .
Por conseguinte, a ausência de elementos suficientes para demonstrar a boa e regular aplicação dos recursos federais transferidos, diante, sobretudo, da ausência do necessário nexo causal entre os valores federais repassados e os dispêndios supostamente incorridos na suposta contratação dos grupos artísticos, dá ensejo à presunção legal de dano ao erário pela integralidade dos valores federais repassados, em face das evidências de desvio e de desperdício dos recursos federais.
No presente caso concreto, deveria ter sido promovida a contratação de seis grupos artísticos para a apresentação na "Festa de São Pedro" com o aporte de recursos provenientes do aludido Convênio 1302/2010, mas não foi promovida a efetiva comprovação dessa situação. 
Ocorre, por exemplo, que a análise sobre as notas fiscais emitidas em nome dos grupos supostamente contratados (Peça 9, fls. 97 a 103) evidencia a ausência do aludido nexo causal, já que as referidas apresentações teriam ocorrido em 28/06/2010 (um grupo) , 29/06/2010 (dois grupos) , 03/07/2010 (dois grupos) e 30/07/2010 (um grupo) , tendo a emissão de todas as correspondentes notas fiscais ocorrido, todavia, em 27/06/2011 (aproximadamente 1 ano após a suposta apresentação dos aludidos grupos com o pagamento pelos itens de serviço) .
Os contratos de cessão de direitos para esses grupos artísticos (Peça 9, fls. 87 a 91) teriam assinalado que as apresentações estariam mesmo previstas para ocorrerem nos meses de junho e julho de 2010, estando essa informação também prevista no contrato de prestação de serviços artísticos celebrado em 25/6/2010 entre a referida prefeitura e a Start Produções Artísticas Ltda., como cessionária dos direitos (Peça 9, fls. 8, 94 a 96) , além do próprio plano de aplicação detalhado pela prefeitura (Peça 1, fl. 16 e seguintes) .
Por esse prisma, a suposta regularidade parcial ou total na contratação dos grupos artísticos deve ser afastada nos autos, até porque, para além da estranha realização de parcela do evento em datas anteriores à vigência do convênio, não se pode nem mesmo dizer que o referido evento teria sido empreendido com o aporte dos aludidos recursos federais, em face, assim, da evidente ausência do necessário nexo causal entre o repasse dos recursos federais e os supostos dispêndios incorridos no ajuste, devendo-se salientar nesse ponto, por exemplo, que se mostra evidentemente absurda a emissão da nota fiscal quase 1  (um) ano após a suposta realização do evento artístico, e, desse modo, o TCU deve pugnar pela irregularidade das contas do responsável para condená-lo ao pagamento do débito correspondente à totalidade dos recursos federais repassados, sem prejuízo de lhe aplicar a multa prevista no art. 57 da Lei nº 8.443, de 1992. 
Não se vislumbra, enfim, a prescrição da pretensão punitiva do TCU no presente caso concreto, haja vista que não houve o transcurso de mais de dez anos entre a ordem para a citação no âmbito do TCU, em 10/6/2016 (Peça 6) , e a data fatal para a prestação de contas final do ajuste, em 15/9/2011 (Peça 1, fls. 52 e 70) , nos termos do Acórdão 1441/2016-TCU-Plenário.
Ocorre que, por meio do referido Acórdão 1.441/2016 proferido pelo Plenário na Sessão Extraordinária de 8/6/2016, o TCU firmou o seu entendimento no sentido de que a prescrição da pretensão punitiva deve seguir a regra geral do prazo decenal, contado a partir do fato, em linha com o art. 205 do Código Civil brasileiro, interrompendo-se a contagem do aludido prazo com a ordem de citação, nos termos do art. 240, caput, da Lei n.º 13.105 (Código Processual Civil) , de 2015.
Sem prejuízo, todavia, do respeito a esse entendimento do Tribunal, reitero a minha ressalva já registrada em vários outros julgados do TCU no sentido de que, na ausência de lei específica, o TCU não deveria aplicar qualquer prazo prescricional sobre a referida pretensão punitiva ou, então, na pior das hipóteses, o Tribunal deveria aplicar a regra prescricional fixada pela Lei n.º 9.873, de 1999, não só porque ela trata diretamente de prescrição no âmbito do direito administrativo sancionador, mas também porque, entre outras medidas, a aludida lei manda aplicar o prazo prescricional penal, quando a infração administrativa também configure crime, além de determinar expressamente que, no caso de ilícito continuado ou permanente, a contagem do prazo se inicie no dia da cessação do aludido ilícito.
De todo modo, a despeito de registrar essa minha posição pessoal, pugno pela aplicação da multa legal em desfavor do aludido responsável, submetendo-me, então, ao entendimento fixado pelo TCU no âmbito do aludido Acórdão 1441/2016-TCU-Plenário.
Entendo, portanto, que o TCU deve julgar irregulares as contas de José Edson de Sousa, nos termos do art. 16, III, alíneas "b" e "c", da Lei nº 8.443, de 1992, para condená-lo ao pagamento do débito ora anunciado nestas razões de decidir, além de lhe aplicar a multa prevista no art. 57 da Lei nº 8.443, de 1992.
	Ante o exposto, pugno pela prolação do Acórdão ora submetido a este Colegiado.
TCU, Sala das Sessões, em 12 de março de 2019.
Ministro-Substituto ANDRÉ LUÍS DE CARVALHO
Relator